最高法院刑事判決　　　　　　九十四年度台上字第四九三八號
　　上　訴　人　乙○○原名葉.
　　　　　　　　　　　　號
　　選任辯護人　陳信伍律師
　　上　訴　人　甲○○
　　　　　　　　　　　　3號
　　選任辯護人　吳漢成律師
上列上訴人等因常業詐欺案件，不服台灣高等法院花蓮分院中華
民國九十四年四月二十九日第二審更審判決（九十四年度上更(一)
字第二號，起訴案號：台灣台東地方法院檢察署八十六年度偵字
第一二九三、三四九一、三四九二號、八十七年度偵緝字第四、
二九號、偵字第一七二四號），提起上訴，本院判決如下：
    主  文
原判決撤銷，發回台灣高等法院花蓮分院。
    理  由
本件原判決認定：上訴人乙○○（原名葉韋福）、甲○○夥同陳
顧分（乙○○之配偶，已判刑確定）及「清秀佳人美體美容沙龍
中心」（下稱清秀佳人沙龍）負責人張寶鳳（已判刑確定）明知
信用卡發卡銀行及其委託處理付款事務之「財團法人聯合信用卡
處理中心」（下稱聯合信用卡中心），對特約商店墊付款項，係
以特約商店與刷卡人間有消費事實為前提，竟意圖為自己不法之
所有，並基於犯意聯絡，自民國八十六年初起至同年四月十四日
止，明知並無消費之事實，而由張寶鳳提供「清秀佳人沙龍」空
白簽帳單及刷卡機予上訴人等使用。上訴人等即在報紙上刊登廣
告，招徠信用卡持有人前來刷卡，而由陳顧分辦理刷卡事宜，並
與各刷卡人基於犯意聯絡，共同填製內容不實之會計憑證（簽帳
單），再由上訴人等依刷卡金額提供刷卡人現金，且從中抽取百
分之十二至十五。嗣後再由「清秀佳人沙龍」透過聯合信用卡中
心向各發卡銀行請求付款，致使聯合信用卡中心及發卡銀行陷於
錯誤，誤信各刷卡人確有於「清秀佳人沙龍」消費之事實，而依
其請款之金額付款。而以此「假消費，真刷卡」之方式牟利（扣
除特約商店所應負擔之營業稅百分之五及付給聯合信用卡中心之
手續費百分之三後，實際獲取之利潤為刷卡金額之百分之四至七
），並以之為常業。刷卡人、刷卡金額、刷卡地點、發卡銀行及
信用卡號碼詳如原判決附表所示等情。因而撤銷第一審關於上訴
人等部分之判決，依牽連犯從一重改判論處上訴人等共同意圖為
自己不法之所有，以詐術使人將本人之財物交付為常業罪刑，固
非無見。
惟查：(一)、有罪之判決書，應記載事實；並應於理由內記載認定
犯罪事實所憑之證據及其認定之理由，刑事訴訟法第三百零八條
、第三百十條第一款定有明文。按刑法第三百四十條之常業詐欺
罪，以基於常業之犯意，意圖為自己或第三人不法之所有，以詐
術使人將本人或第三人之物交付為構成要件。本件上訴人等如明
知各該持卡人本無付款予發卡銀行之意思，而仍與之共同以「假
消費，真刷卡」之方式，向發卡銀行詐取財物，固得成立詐欺罪
或常業詐欺罪。但原判決附表所示之刷卡人廖新榮等三十八人，
是否均無付款予發卡銀行之意思（即不法所有之意圖），而與上
訴人等共同向發卡銀行詐取財物？原判決並未於事實欄明白認定
，亦未於理由內說明其所憑之證據及認定之理由，已有未合。又
共同正犯，應就共同犯意聯絡範圍內之全部犯罪事實負責。原判
決認定上訴人等夥同各該刷卡人，共同向發卡銀行詐取財物，如
果無訛，則渠等共同詐取之金額，即為發卡銀行於扣除必要之稅
、費後，實際支付之金額。上訴人等自應就各筆實際支付之金額
，分別與各該刷卡人，於共同犯意聯絡範圍內，負全部責任。乃
原判決認定，上訴人等共同詐得之財物，為刷卡金額之百分之四
至七，亦有違誤。(二)、商業會計法第七十一條第一款之「以明知
為不實之事項，而填製會計憑證或記入帳冊」罪，以「商業負責
人、主辦及經辦會計人員或依法受託代他人處理會計事務之人員
」為犯罪主體，屬於身分犯之一種。而所稱「商業負責人」依公
司法第八條、商業登記法第九條及其他法律有關之規定，同法第
四條定有明文。上訴人等是否為「商業負責人、主辦及經辦會計
人員或依法受託代他人處理會計事務之人員」（下稱商業負責人
等）？依何規定得論以該條款之罪？原判決並未於事實欄明白認
定，亦未於理由內說明其所憑之證據及認定之理由，已無從為適
用法律之依據。又由持卡人簽名之「簽帳單」，係記載「持卡人
同意依照信用卡使用約定，一經使用或訂購物品，均應按所示之
全部金額，付款予發卡銀行」等字樣及其他相關資料（見偵字第
三四九一號卷第八十九頁）。本院前次發回意旨雖以：倘商業負
責人已依據該簽帳單，憑以「製作記帳憑證或記入帳冊」，則有
商業會計法第七十一條第一款之適用（見原審更(一)卷第五頁末行
）。但本件上訴人等是否為商業負責人？有無依據各該簽帳單，
憑以「製作記帳憑證或記入帳冊」？原審未予調查、審認，理由
亦毫無說明，即逕認上訴人等亦犯商業會計法第七十一條第一款
之罪，亦嫌速斷。(三)、行為後法律有變更者，適用裁判時之法律
，但裁判前之法律有利於行為人者，適用最有利於行為人之法律
，刑法第二條第一項定有明文。原判決認定，上訴人等自八十六
年初起至同年四月十四日止，犯本件常業詐欺罪。惟原審於九十
四年四月二十九日為裁判時，原判決據以論罪科刑之刑法第三百
四十條常業詐欺罪，已於裁判前之八十八年二月三日修正公布，
並自同年月五日生效。乃原審並未依刑法第二條第一項規定，為
適用法律之比較，亦有違誤。以上或為上訴意旨指摘所及，或為
本院得依職權調查之事項，應認原判決仍有撤銷發回更審之原因
。原判決說明不另為無罪諭知部分，基於審判不可分原則，併予
發回。
據上論結，應依刑事訴訟法第三百九十七條、第四百零一條，判
決如主文。
中　　華　　民　　國　九十四　年　　九　　月　　八　　日
                      最高法院刑事第十二庭
                          審判長法官  謝　俊　雄
                                法官  陳　世　雄
                                法官  蘇　振　堂
                                法官  吳　信　銘
                                法官  徐　文　亮
      本件正本證明與原本無異
                                      書  記  官
中　　華　　民　　國　九十四　年　　九　　月　 十二 　日
                                                      Ｅ
